臺灣高等法院高雄分院刑事判決　　　　100年度上易字第890號
上　訴　人
即　被　告　黃博偉
上列上訴人因傷害案件，不服臺灣高雄地方法院100 年度易字第
1003號中華民國100 年7 月29日第一審判決（起訴案號：臺灣高
雄地方法院檢察署100 年度偵字第172 號），提起上訴，本院判
決如下：
    主  文
上訴駁回。
    事  實
一、黃博偉為址設高雄市○○區○○路636 號裕鐵企業股份有限
    公司（下稱裕鐵公司）鍍鋅一課之代理課長，朱瑞生為該課
    課員，黃博偉於民國99年10月11日晚上9 時許，在裕鐵公司
    1 樓控制室內，見其他員工均在協助搬運貨物，僅朱瑞生在
    旁閱讀小說，即心生不滿，出言糾正朱瑞生，而與朱瑞生發
    生口角，詎黃博偉竟基於傷害之犯意，徒手朝朱瑞生之額頭
    揮擊，致朱瑞生受有前額擦挫傷併血腫1 ×1 公分之傷害。
二、案經朱瑞生訴由高雄市政府警察局岡山分局移送臺灣高雄地
    方法院檢察署檢察官偵查起訴。
    理  由
壹、程序部分：
    按被告以外之人於審判外之陳述，雖不符刑事訴訟法第159
    條之1 至第159 條之4 之規定，而經當事人於審判程序同意
    作為證據，法院審酌該言詞或書面陳述作成時之情況，認為
    適當者，亦得為證據。當事人、代理人或辯護人於法院調查
    時知有第159 條第1 項不得為證據之情形，而未於言詞辯論
    終結前聲明異議者，視為有前項之同意，同法第159 條之5
    第1 、2 項定有明文。立法意旨在於傳聞證據未經當事人之
    反對詰問予以核實，原則上先予排除，惟若當事人已放棄反
    對詰問權，於審判程序中表明同意該等傳聞證據可作為證據
    ，基於尊重當事人對傳聞證據之處分權，及證據資料愈豐富
    ，愈有助於真實發見之理念，且強化言詞辯論主義，使訴訟
    程序得以順暢進行，上開傳聞證據亦均具有證據能力。查本
    案據以認定被告犯罪事實存否之被告以外之人之言詞或書面
    陳述，被告及檢察官於本院審理時，均同意作為證據（見本
    院100 年10月6 日準備程序筆錄，本院卷第22頁背面），且
    於本院言詞辯論終結前，均未聲明異議，而本院審酌該言詞
    及書面陳述作成之情況，未見有何不適當之情形，故依前開
    規定，均得為證據。
貳、實體部分：
一、訊據被告黃博偉固坦承有徒手朝告訴人朱瑞生身體揮擊，惟
    矢口否認有何傷害犯行，於原審審理時辯稱：我以為朱瑞生
    欲搶我的手機，所以我就反射性回手揮了一下，我有碰到朱
    瑞生身體，但我不認為他的額頭傷勢是我造成的，當下我也
    有看過朱瑞生並沒有無明顯傷痕，一直到當天晚上10點多，
    朱瑞生才跟我說他要請假，我也讓他請假，他12點才走。所
    以，他額頭的傷勢應非我所造成的云云（見原審100 年7 月
    18日準備程序筆錄，原審訴卷第14頁） 。經查：
  (一)被告係址設高雄市○○區○○路636 號裕鐵公司之鍍鋅一課
    代理課長，告訴人為該課課員，被告於99年10月11日晚上9
    時許，在裕鐵公司1 樓控制室內，見其他員工均在協助搬運
    貨物，僅告訴人在旁閱讀小說，即心生不滿，出言糾正告訴
    人，並與告訴人發生口角，嗣被告徒手朝告訴人身體揮擊，
    告訴人於翌（12）日零時請假離開，於同日凌晨1 時28分許
    ，至高雄市立岡山醫院急診，診斷受有前額擦挫傷併血腫1
    ×1 公分之傷害等情，為被告所不否認，並經告訴人於警詢
    、偵訊時之指訴綦詳，且有高雄市立岡山醫院診斷證明書、
    高雄市立岡山醫院委託秀傳醫療社團法人經營100 年2 月24
    日岡秀醫字第01000033號函及所附告訴人就醫病歷各1 份可
    稽（見警卷第5 頁、偵卷第19至22頁），故此部分之事實，
    堪以認定。
  (二)又按對於現在不法之侵害，而出於防衛自己或他人權利之行
    為，不罰，但防衛行為過當者，得減輕或免除其刑，刑法第
    23條定有明文。而刑法上之正當防衛以遇有現在不法之侵害
    為前提，如不法侵害尚未發生，即無防衛之可言（最高法院
    27年上字第2879判例意旨參照）。是正當防衛必須行為人主
    觀上具有防衛意思，客觀上具有防衛情狀及防衛行為，始能
    主張阻卻違法。如主觀上出於防衛意思，但客觀上不存在防
    衛情狀，即構成所謂之「誤想防衛」，應依容許構成要件錯
    誤處理。換言之，不影響構成要件故意，但影響故意罪責，
    然依情形仍可能成立過失犯。查告訴人於偵訊時證稱：我當
    時並沒有出手搶被告的電話，被告也沒有要打電話，我與被
    告起口角，被告惱羞成怒，而突然出手打我，我因而受傷等
    語（見100 年2 月15日偵訊筆錄，偵卷第6 頁），而被告於
    99年10月11日晚上9 時許，在裕鐵公司1 樓控制室內，徒手
    朝告訴人身體揮擊後，告訴人於翌（12）日凌晨0 時始請假
    離去，並於同日凌晨1 時28分許，至高雄市立岡山醫院急診
    ，經醫師在急診病歷人體圖上註記額頭1 ×1 公分血腫、瘀
    青，且於同日開立告訴人受有前額擦挫傷併血腫1 ×1 公分
    傷害之診斷證明書，有高雄市立岡山醫院急診一般病歷、診
    斷證明書各1 份可佐（見偵卷第19-23 頁）；復觀諸急診病
    歷所附告訴人就醫時之照片，亦可見告訴人額頭有紅腫及瘀
    青，有該照片1 張附卷可證（見偵卷第22頁），而岡山醫院
    並函覆認該傷勢非利器或外物之鈍傷，而係徒手撞擊所致，
    也有該院100 年9 月19日岡秀醫字第01000217號函在卷可憑
    （見本院卷第18-19 頁），參諸告訴人與被告於晚上9 時許
    衝突後，告訴人於翌日0 時許離開公司後，隨即赴醫院急診
    就醫，並診斷有上開傷勢，依常情，足認告訴人指訴稱其傷
    勢係被告毆打所造成之情，應可採信。
  (三)另證人李建鋐於本院審理時雖證稱：我當時沒有看到事發經
    過，但我有檢查告訴人額頭上的傷勢，並沒有流血等語（見
    本院100 年11月8 日審判筆錄，本院卷第33頁），但其於警
    詢時係稱：我當時在公司的鍍鋅二課上班，沒有目擊被告與
    告訴人發生爭執的過程，也沒有注意到告訴人是否有受傷等
    語（見100 年3 月29日警詢筆錄，偵卷第33頁背面），則其
    關於當時是否注意告訴人傷勢之所證，前後並不一致，是否
    可以採信，尚非無疑。又其本院審理時所證，縱可採信，但
    其僅證稱：沒有流血等語，然告訴人受傷後確未流血，而係
    擦挫傷造成的血腫，已如上述，故不能似李建鋐於本院審理
    時所證，即認告訴人之指訴與事實不符，而尚不能為被告有
    利之認定。
  (四)又被告於警詢、偵訊及原審審理時中固供稱：因告訴人工作
    時閱讀小說，我準備持手機撥打電話向課長報告，我誤以為
    告訴人欲搶奪我的手機，遂向告訴人揮擊等語（見警卷第2
    頁、偵卷第6 頁、原審訴卷第14頁），惟告訴人於偵查中已
    明確證稱其未搶奪被告手機，當時被告亦未持手機撥打電話
    等情，業如上述，是被告此部分之供述是否可信，要非無疑
    。況苟如被告所述，其當時係誤認告訴人欲奪走其所持之手
    機，然告訴人當時既未向前奪取被告之手機，告訴人復無其
    他動作足使被告有所誤認，則依當時情狀，自難謂被告主觀
    上有何防衛意思；依當時之客觀情狀，復無任何現在不法侵
    害之存在，是被告進而對告訴人為攻擊行為，依上開說明，
    不僅與正當防衛之規定不符，且亦非誤想防衛，而不能免責
    。
  (五)綜上所述，本案事證明確，被告所辯，不能採信，被告犯行
    洵堪認定，應依法論科。
二、核被告黃博偉所為，係犯刑法第277 條第1 項之傷害罪。
三、原審因認被告上開犯罪事證明確，而依刑法第277 條第1 項
    ，刑法施行法第1 條之1 規定論處，並審酌被告身為代理課
    長，於員工怠惰職務時，本應以理性之方式與員工溝通，而
    非訴諸暴力，竟僅因細故即徒手揮擊告訴人朱瑞生之額頭，
    致告訴人受有前額擦挫傷併血腫1 ×1 公分之傷害，且於告
    訴人將和解金額由新臺幣（下同）10萬元調降為5 萬元後，
    仍無積極與告訴人洽談和解之意願，犯後並始終否認犯行，
    不承認錯誤，並無事證可認其犯後態度良好，惟念其前無任
    何犯罪前科，有臺灣高等法院被告前案紀錄表1 份在卷可按
    ，並考量被告之教育程度、家庭經濟狀況等情事，認原審檢
    察官求處有期徒刑3 月，尚屬適當，因而量處被告有期徒刑
    3 月，並依刑法第41條第1 項前段規定，諭知以新臺幣1 千
    元折算1 日之易科罰金折算標準。其認事用法，並無違誤，
    量刑亦稱妥適，被告否認犯罪提起上訴，指摘原審判決不當
    ，並無理由，應予駁回。
據上論斷，應依刑事訴訟法第368 條，判決如主文。
本案經檢察官張其主到庭執行職務。
中    華    民    國   100    年    11    月    22    日
                刑事第二庭  審判長法  官  林正雄
                                  法  官  黃壽燕
                                  法  官  邱明弘
以上正本證明與原本無異。
不得上訴。
中    華    民    國   100    年    11    月    22    日
                                  書記官  林明威
附錄本判決論罪法條全文：
刑法第277 條
傷害人之身體或健康者，處3 年以下有期徒刑、拘役或1 千元以
下罰金。
犯前項之罪因而致人於死者，處無期徒刑或7 年以上有期徒刑；
致重傷者，處3 年以上10年以下有期徒刑。